---
title: "PARCEIROS, PARCEIROS. IDEOLOGIA A PARTE?"
subtitle: "O impacto da ideologia partidária na política externa na América Latina"
author: "Luiza Vilela Amelotti"
date: "18 de Janeiro de 2019"
output:
  pdf_document: default
  html_document: default
---

```{r setup, include=FALSE}
knitr::opts_chunk$set(echo = TRUE)
# tex / pandoc options for pdf creation
x <- Sys.getenv("PATH")
y <- paste(x, "/miktex/bin", sep=";")
Sys.setenv(PATH = y)
```
```{r, echo=FALSE}
knitr::opts_chunk$set(error = TRUE)
```

## INTRODUÇÃO  
A relação entre a formação das preferências dos Estados em matéria de política externa e ideologia político partidária é um tema que, apesar de apresentar embates na literatura, ainda é pouco discutido. Este projeto analisa até que ponto a ideologia dos partidos políticos que venceram as eleições na América Latina interfere nas prioridades dadas às relações com determinados Estados. Busca-se observar, comparativamente, o impacto da dimensão esquerda-direita na articulação da política externa latino-americana para com países desenvolvidos e em desenvolvimento.  
  
Ideologia e política externa é um tema ainda pouco explorado nos estudos brasileiros de Ciência Política e Relações Internacionais. A literatura corrente tende a abordar uma perspectiva de que a ideologia não importa para a formulação de política externa (ALMEIDA, 1986; SCHNEIDER, 1976; FEARON, 1998), ou ainda que os próprios partidos políticos não priorizam a agenda de política externa por não ser uma matéria que garante altos retornos eleitorais.  
  
Estudos mais recentes (THÉRIEN, 2000; ONUKI E OLIVEIRA, 2010), por outro lado, vêm demonstrando que a ideologia dos partidos políticos implica posicionamentos sólidos na tomada de decisão em política externa. Ainda assim, na seara da política comparada, e considerando os países em desenvolvimento para análise, há uma "ausência de material empírico", o que implica em trabalhos sem testes de hipótese (ONUKI E OLIVEIRA, 2010, p. 148).  
  
Dessa forma, ao tomar como recorte espacial toda a região da América Latina, o projeto busca contribuir com os estudos mais atuais sobre o tema (RIBEIRO, 2008), na tentativa de preencher este gap que se formou na literatura.     
  
O recorte temporal (1990 a 2018), por sua vez, marca a terceira onda  de democratização, já firmada na região latino-americana. A atualidade deste fenômeno contribui para compreensão do cenário corrente da América Latina.  
  
As transições vividas pelos países no referido período reconfiguraram a competição partidária e a dinâmica esquerda-direita na região através da abertura dos regimes e a consolidação de sistemas multipartidários, competitivos e plurais. Contudo, os anos iniciais deste recorte, devido à "novidade democrática", são marcados por um afastamento da esquerda e da extrema direita pelas elites, até então dominantes, que viam nestes, ameaças à manutenção de seu poder.   
  
Desta forma, questiona-se se tais mudanças foram significativas para a formação de parcerias com outros Estados, uma vez que, considera-se a política externa uma política de partidos orientados por preferências. A hipótese principal é de que a ideologia dos partidos que compõem os governos latino-americanos impacta as preferências destes em matérias de política externa. Espera-se que quando a esquerda for preponderante, haverá ênfase nos países em desenvolvimento. Por outro lado, a direita priorizará as relações econômicas com aqueles desenvolvidos.   
  
Neste sentido, argumenta-se que os grupos que compõem a esquerda apresentam maior propensão a desenvolver relações com os Estados em desenvolvimento por priorizarem os avanços sociais frente aos econômicos. Ou seja, a prioridade aos países em desenvolvimento reflete a busca pela consolidação como atores de peso no sistema internacional, dominado por nações desenvolvidas.  
A direita, por sua vez, por valorizar mais a esfera econômica, em tese, priorizará os países desenvolvidos, tendo em vista a possiblidade de maior crescimento comercial e, em consequência, o estabelecimento, no sistema internacional, como uma potência econômica. 
  
Para tanto, serão analisadas comparativamente, como se desenvolveram as relações econômicas e políticas da América Latina. A variável independente é a ideologia partidária. Pretende-se analisar em que medida esta variável afeta (i) as trocas comerciais, (ii) estabelecimento de acordos bilaterais e (iii) votações da Assembleia Geral da ONU.  

Através das variáveis dependentes pretende-se criar um índice agregado (índice de proximidade) que aponte quem são os principais países com os quais a América Latina mantém relações. Ou seja, busca-se observar com que Estados cada país latino-americano apresenta os maiores valores de exportações e importações; de acordos bilaterais; e convergência nas votações da Assembleia Geral da ONU.   
  
Assim, este projeto propõe uma compilação das classificações sobre ideologia partidária na América Latina. Serão considerados trabalhos consolidados e autores especialistas na área, tais como Coppedge (1997 e 1998), Alcántara Sáez (2004), Tarouco e Madeira (2013) . A análise agregada de algumas das categorizações existentes sobre o tema proporciona maior confiabilidade nos dados, visto que a ideologia é uma variável de valor subjetivo.  

A partir desta classificação, busca-se encontrar um padrão no comportamento dos governos latino americanos a partir de sua ideologia. Não é esperado que esta seja o único fator a determinar a agenda de política externa, mas que se revele um condicionante relevante no desenho das prioridades adotadas nestas matérias.  

A existência de um padrão corrobora o argumento de Onuki e Oliveira (2010), de que ideologia e política externa estão diretamente vinculadas. Fornece, também, um mecanismo extra - ideologia - ao argumento de Cervo (2000) sobre as relações da América Latina com os Estados Unidos durante a década de 1990 . Por outro lado, a inexistência deste padrão corrobora os autores Almeida (1986) e Schneider (1976), de que os partidos não se importam com matérias de política externa, devido ao baixo retorno eleitoral. Ou reforça, ainda, que a ideologia não é um fator relevante para a tomada de decisão em política externa (FEARON, 1998).  
  
## 1. A CONJUNTURA LATINO-AMERICANA  
Dois fenômenos são fundamentais para compreensão da atuação dos países latino americanos no cenário internacional: a democratização e a abertura política. De modo geral, até a década de 1960 grande parte da América Latina, encontrava-se sob a égide dos regimes autoritários. Mas transformações mais recentes, a partir de meados da década de 1970, levaram a uma mudança na conjuntura da região, proporcionando maior inserção dos países no sistema internacional e, em consequência, a valorização das trocas e parcerias externas. Esses acontecimentos podem ser atribuídos aos estímulos gerados pela globalização.  
  
Segundo Thorstensen (1998, p. 53), passam a existir "pressões para que as economias nacionais se adaptem às novas estratégias de globalização e de abertura de seus mercados". Assim, frente a nova configuração do sistema internacional, as relações entre atores diferentes são intensificadas e os acordos e dinâmicas de cooperação ganham novas formas.  
  
Na América Latina, a incorporação do neoliberalismo teve início nos anos 1980, mas somente na década seguinte foi concluída, chegando a Argentina, Brasil, México, Peru e Venezuela (CERVO, 2000). Esse processo representou, dentre outros, a abertura econômica unilateral, a privatização de empresas estatais e a desregulamentação da economia (BANDEIRA, 2002). Assim, foi possível a renegociação da dívida externa latino-americana e o recebimento de recursos das instituições internacionais (BANDEIRA, 2002).  
  
Nesse período, há, segundo Cervo (2000), a dominação dos principais centros capitalistas - Estados Unidos, Europa Ocidental e Japão. A América Latina, então, frente a tais pressões, adapta-se e se submete às preferências capitalistas, principalmente americanas. "Tal opção comportava padrões concretos de comportamento: não só não abrir confronto político, ideológico e de segurança com os Estados Unidos e seus aliados, mas apoiá-los e, quiçá, segui-los em quaisquer iniciativas" (CERVO, 2000, p. 6). A Argentina foi Estado que mais se adaptou a estes moldes, o Brasil, por outro lado, apresentou uma política externa marcada por "hesitações conceituais e estratégicas" (CERVO, 2000, p. 6).  
  
### *Jogos de dois níveis*
As reestruturações domésticas e os choques externos são fenômenos fundamentais para definição da orientação internacional e da agenda em política externa (HERMANN, 1990). Logo, por mais que a atuação dos Estados no sistema internacional siga bases pré-estabelecidas - tais como a Constituição -, esta responde às dinâmicas internas e externas. A esse fenômeno Putnam (1988) deu o nome de "lógica dos jogos de dois níveis" e apontou que para os tomadores de decisões é crucial se preocupar simultaneamente com as pressões domésticas e internacionais.  
  
Kratochwil (1993, p. 63) aponta que "mudanças internacionais resultam da reconstituição dos sistemas políticos domésticos, mais do que de fatores sistêmicos" .  Além disso, as estruturas internas são a base para entender a cooperação internacional, sendo os atores domésticos primordiais para este processo, pois é deles que deriva as preferências políticas (Milner, 1997).  
  
As teorias de análises de política internacional (Foreign Policy Analysis) apontam o comportamento de tomadores de decisões específicos como essencial na determinação da política externa. Ou seja, os Estados deixam de ser entes únicos e racionais como desenvolvido nas correntes de pensamento estruturalistas e passam a coexistir diversos atores e interesses concorrentes que, através da sua interação, moldam a orientação do país no sistema internacional (RIBEIRO, 2008).  
  
Tais premissas levam ao questionamento: "por que os grupos [domésticos] estariam interessados na cooperação [internacional]?" (MILNER, 1997, p. 33).  
  
Dessa forma, a seção a seguir revisita a literatura sobre a relação da ideologia partidária com a política externa  e, mais especificamente, dos partidos latino-americanos com a agenda de relações exteriores dos países.
  
## 2.	PARTIDOS, IDEOLOGIA E POLÍTICA EXTERNA  
### *Partidos Políticos na América Latina*  
As mudanças conjunturais ocorridas na América Latina, principalmente, nos anos 1980 e 1990 reconfiguraram a competição partidária e a dinâmica esquerda-direita na região (ALCÁNTARA E RIVAS, 2006). Assim, os partidos surgem como resultados da expansão democrática e representam o esforço para superar barreiras étnicas, de gênero e classe (LEIRAS, 2004).  
  
Não se pode falar, contudo, que os países latino-americanos encararam um processo de transição homogêneo. Pelo contrário, múltiplos processos se desenvolveram na região e impactaram de formas diversas os sistemas políticos de cada Estado. Dos dezoito países  da América Latina, quando democratizados e institucionalizado seus sistemas eleitorais, "um terço não registrou mudanças substantivas em sua competição partidária; um terço sofreu grandes mudanças e o terço restante passou por pequenas mudanças"  (ALCÁNTARA SÁEZ, 2004, p. 73).  
  
Essa heterogeneidade reflete uma série de condições sobre os quais os Estados se amparam. A nível doméstico, fatores como a estabilidade econômica e politica, disputa entre os poderes e corrupção podem explicar a total reconfiguração dos sistemas de alguns países e a continuidade de outros. Exógenamente, pode-se observar "a derrocada do socialismo real e a perda de um referente sólido ideológico e prático para grandes setores da esquerda latino-americana" (ALCÁNTARA SÁEZ E FREIDENBERG, 2002, p. 143).  
  
Sobre a composição do sistema partidário, o multipartidarismo se faz presente na maioria dos países da região, enquanto "um número muito pequeno de países está próximo do bipartidarismo puro que traduz com mais simplicidade a lógica governo-oposição (Honduras, Nicarágua e Paraguai)" (ALCÁNTARA SÁEZ, 2004, p. 75). A existência de muitos partidos gera dificuldades para a governabilidade dos Estados, uma vez que pode indicar alta volatilidade do sistema (COPPEDGE, 1998) e a necessidade de se estabelecer coalizões para governar (como ocorre em Argentina, Bolívia, Brasil, Colômbia, Chile, Venezuela e Uruguai) (ABRANCHES, 1988; ALCÁNTARA SÁEZ, 2004, p. 75).  
  
Quanto a composição ideológica dos partidos políticos da região, faz-se presente uma alta polarização, o que é reflexo da própria configuração da América Latina. "El Salvador, Nicarágua, Chile e México são os casos com um maior grau de polarização" (ALCÁNTARA SÁEZ E FREIDENBERG, 2002, p. 148).  
  
Segundo Alcántara e Rivas (2006), três fatores se destacam para definição do posicionamento dos partidos latino-americanos: (i) atitudes do partido em relação aos Estados Unidos, (ii) o nível de liberalismo e conservadorismo e (iii) seu nível de apoio à democracia. A intervenção estatal é também um mecanismo que indica a polarização esquerda-direita, mas que se mostrou pouco relevante para o estudo na região (ALCÁNTARA E RIVAS, 2006).  
  
### *A dimensão esquerda - direita e a Política Externa*  
Dentre as premissas democráticas , podem-se destacar as eleições livres, imparciais e competitivas (DAHL, 1997; O'DONNELL, 1996). Desta forma, a presença de partidos políticos ideologicamente diversos se mostra como condição básica para a consolidação dessas democracias. A elaboração de programas de governo e as funções legislativas e executivas, apesar de não serem atividades exclusivas dos partidos, contam com a colaboração e competição destes (LEIRAS, 2004).  
  
A ideologia atua então como um mecanimo de identificação das preferências dos representantes e representados sobre determinadas matérias. Logo, o que se percebe é que as agendas políticas dos Estados sofrem influência da ideologia dos grupos que as formulam. Portanto, o mesmo se espera para a tomada de decisão em política externa. Assim, o posicionamento do país diante do cenário internacional é, em certa medida, induzido pelas preferências dos governantes que, por sua vez, são modeladas pelo seu posicionamento ideológico.  
  
A divisão das preferências político-partidárias, segundo Marks et al. (2006), aponta que grupos posicionados nos extremos do espectro ideológico desenvolvem uma atuação mais nacionalista e protecionista, além de criar barreiras à integração. Enquanto, no caminho oposto, os partidos mais próximos ao centro valorizam uma atuação mais próxima de outros Estados, uma vez que veem vantagens no processo integrativo e na inserção no sistema internacional (ONUKI; OLIVEIRA, 2006).  
  
Em relação a dicotomia esquerda-direita, a principal diferença ocorre sobre o aspecto temático: a esquerda dá maior suporte ao desenvolvimento social e político, além de defender também uma integração voltada aos Estados em desenvolvimento e com ampla participação estatal. A direita, por sua vez, enfatiza mais os tópicos comerciais, a redução da intervenção do Estado e o contato com as nações de primeiro mundo (ONUKI; OLIVEIRA, 2006).  
  
Além disso, Tarouco e Madeira (2013) apontam que governos de partidos de esquerda, como representantes das classes trabalhadoras, priorizam os gastos sociais, visto que constituem medidas redistributivas. Estas preferências se refletem nos resultados macroeconômicos do Estado. A esquerda, em particular, afeta o nível de ajuda externa de um país e tende a ser mais generosa com Estados de terceiro mundo. Essa relação funciona a longo prazo, e, geralmente, através de instituições de assistência e gastos sociais  (THÉRIEN, 2000). A direita, por outro lado, como representante das elites, dirige seu foco para as políticas de ajuste fiscal e tende a restringir ajudas externas (THÉRIEN, 2000; TAROUCO E MADEIRA, 2013).  
  
Dessa forma, a investigação sobre a composição ideológico-partidária da América Latina e seu impacto na agenda política dos países contribui para o enriquecimento da literatura sobre de partidos, sistemas políticos contemporâneos, democracia, política comparada e etc. A seção seguinte explora os dados e hipóteses deste projeto.  
  
## MÉTODOS E VARIÁVEIS  
Será utilizado o modelo de regressão linear para testar o argumento de que a prioridade dada pelos países latino-americanos a certas parcerias é função das preferências ideológicas dos partidos que compõem o governo. Ou seja, será testado se a ideologia afeta (i) trocas comerciais, (ii) estabelecimento de acordos bilaterais e (iii) abertura de postos diplomáticos.  
  
  
|Variável Independente              | Variável Dependente     | Variável de Controle       |
:-----------------------------------|:------------------------|:---------------------------|
|Ideologia dos partidos governistas | Índice de proximidade   |Participação no CsONU e FMI |
|                                   |                         |Ideologia do "outro"        |
  
  Table: Resumo das variáveis

Assim, constitui a hipótese principal deste estudo:  

**H: A ideologia dos partidos que compõem os governos latino-americanos impacta as preferências destes em matéria de política externa.**  
  
Nas subseções seguintes serão detalhadas as variáveis e suas respectivas codificações. Serão descritas também as hipóteses secundárias desta análise.  
  
### *Variável Independente: ideologia partidária*  
O argumento aqui explorado é de que *a ideologia dos partidos que compõem o governo determinará as prioridades dadas pelos Estados a certas matérias e parceiros*. Assim, será analisada a composição ideológica dos governos latino-americanos.  
  
A classificação destes partidos será baseada em categorizações preexistentes realizadas por estudiosos da área, dentre os quais, Coppedge (1997 e 1998), Alcántara Sáez (2004), Tarouco e Madeira (2013).  
  
Dentre os critérios a serem considerados na coleta e seleção dos dados e bases, destaca-se a valorização das classes sociais pelos partidos e a prioridade dada às matérias de crescimento e redistribuição (COPPEDGE, 1997), pois, ao considerar aspectos não só economicos, mas também sociais, as classificações atendem aos pressupostos de que a dimensão esquerda-direita vai além da dicotomia entre intervenção estatal e livre mercado (ALCÁNTARA E RIVAS, 2006; TAROUCO E MADEIRA, 2013).  
  
Contudo, a classificação ideológica enfrenta alguns problemas e críticas. Em primeiro lugar, como apontado por Coppedge (1997), muitos partidos se pautam no personalismo, populismo ou clientelismo tornando sua categorização no espectro direita-esquerda questionável. Assim, a construção de uma base que leve em conta multiplas classificações representa uma tentativa de sanar a possível falta de robustez dos dados. Contudo, outro desafio surge dessa análise: nas análises por especialistas, mesmo diante de critérios claros, não é possível saber o que de fato foi considerado no momento da avaliação (TAROUCO E MADEIRA, 2013).  
  
A seleção dos partidos analisados neste paper é pautada nos dados eleitorais, extraídos a partir do banco Political Database of the Americas . As informações coletadas passarão por uma checagem em relação àquelas fornecidas por sites e órgãos oficiais das eleições de cada país.  
  
Será observada a composição do executivo e do legislativo. Assim, a partir da sua democratização, serão consideradas as datas de início e fim das legislaturas e mandatos políticos em cada país.
  
### *Variável Dependente: proximidade América Latina-mundo*  
Pretende-se criar um índice que indique o quão próximo um Estado da América Latina está de outros. O conceito de proximidade aqui abordado está relacionado à intensidade do contato entre os sócios analisados. Trocas comerciais, estabelecimento de acordos e convergência nas votações da Assembleia Geral da ONU são algumas variáveis que podem indicar uma maior aproximação entre atores. Busca-se, através destas, identificar quem são os países com os quais os Estados da América Latina mantém maiores níveis de proximidade.  
  
Para as trocas comerciais será analisada a variação nas taxas de exportação, importação e saldo da balança comercial. Esses índices representam a esfera econômica das relações.  

O argumento aqui abordado se pauta na ideia de que os governos latino americanos formados por partidos de esquerda priorizarão as parcerias SUL-SUL, ou seja, com os países de mesmo status quo, considerados em desenvolvimento. Enquanto a direita, visualizará nas trocas com os países desenvolvidos, maiores vantagens. Assim, tem-se que:  
**H1: Estados com governos formados por partidos de esquerda priorizarão os países em desenvolvimento nas trocas comerciais**  
**H2: Estados com governos formados por partidos de direita priorizarão os países desenvolvidos nas trocas comerciais**  
  
São considerados também como indicadores do nível de proximidade os acordos bilaterais oficializados entre os entes analisados. Estes são categorizados de acordo com sua temática (comercial/não comercial) na tentativa de se captar, também, o foco das relações. São desconsiderados os multilaterais.  

A divisão temática destes acordos tem o objetivo de captar a prioridade dada nas negociações entre do país latino com seus principais parceiros. Assim, espera-se que:  
**H3: Estados com governos liderados por partidos de esquerda priorizarão uma agenda externa que traga ganhos para os setores sociais**    
**H4: Estados com governos liderados por partidos de direita priorizarão uma agenda externa que traga ganhos para os setores econômicos**  
  
Finalmente, a terceira variável a compor o índice é a convergência nas votações da Assembleia Geral da ONU. Serão analisados os votos que cada país latino-americano fez sobre determinadas questões e com quais outros Estados estes votos foram semelhantes. A partir de Botelho e Alves (2017), argumenta-se que:  
**H5: Estados com governos liderados por partidos de esquerda apresentem maior convergência de votos com países em desenvolvimento**  
**H6: Estados com governos liderados por partidos de direita apresentem maior convergência de votos com países desenvolvidos**  
  
### *Variáveis de controle: Participação no CsONU e FMI; e ideologia do "outro"*  
Para analisar se de fato a ideologia dos líderes impacta os rumos da política externa latino-americana, algumas variáveis serão controladas. A participação em instituições multilaterais, tais como blocos econômicos ou organizações internacionais, pode levar a um maior contato entre países e, em consequência, maior proximidade entre eles, mesmo quando a ideologia apontasse num sentido diferente.  
  
  >> "Dreher, Sturm e Vreeland (2009) mostram que há uma relação forte entre ser um membro temporário do Conselho de Segurança das Nações Unidas e participar de programas do FMI. Segundo os autores, o que explica essa relação é que os principais acionistas do FMI, entre os quais estão os Estados Unidos, se importam sobre como os membros temporários votam no Conselho de Segurança, enquanto alguns países em desenvolvimento, que ocupam essas vagas, estão dispostos a trocar seus votos por empréstimos do FMI" (BOTELHO; ALVES, 2017)  
  
Para este caso, serão considerados os países latino americanos que ocuparam um posicionamento de membro do CSONU e que estão inclusos nos programas do FMI.  

Outra variável que merece atenção é a ideologia do governo que dirige o Estado parceiro em questão, visto que a convergência ideológica e, provavelmente, das preferências dos países pode induzir as relações num sentido de maior proximidade entre os sócios.