---
title: "Untitled"
author: "Luiza Vilela Amelotti"
date: "18 de janeiro de 2019"
fontsize: 12pt
linestretch: 1.5
geometry: margin=2cm
  output:
  pdf_document: default
  html_document:
    df_print: paged
---

```{r setup, include=FALSE}
knitr::opts_chunk$set(echo = TRUE)
```

```{r include=FALSE}
# Rodar os pacotes exigidos
library(pander)
library(car)
library(haven)
library(MASS)
library(pander)
library(tidyverse)
library(ggplot2)
library(dplyr)
library(readxl)
library(stats)
library(lmtest)
library(ggpubr)
library(ggridges)
library(coefplot)

# ler a base de dados 1
DATABASE_CORRUPCAO <- read_excel("C:/Users/Luh/Google Drive/AULAS MESTRADO/2018_2 davi/DATABASE_CORRUPCAO.xlsx")

# Omitindo as células vazias da base
na.omit(DATABASE_CORRUPCAO)

# Organizando a VD (índice de corrupção - vdem_corr):
Y <- DATABASE_CORRUPCAO$vdem_corr
# Organizando as VIs:
X1 <- DATABASE_CORRUPCAO$wdi_wip  # participação de mulheres no parlamento
X2 <- DATABASE_CORRUPCAO$wbgi_rle # estado de direito
X3 <- DATABASE_CORRUPCAO$icrg_qog # qualidade do governo
```
### INTRODUÇÃO  
Os índices de corrupção são determinados por fatores sócio-políticos? Este projeto investiga se a participação de mulheres no legislativo (X1), a consolidação do Estado de Direito (X2) e a qualidade governamental (X3) são preditores dos índices de corrupção nos países (Y). USAR LITERATURA...  
A hipótese geral aponta que há relação entre entre os fatores sócio-políticos de um país e os seus índices de corrupção.    
Para teste das hipóteses foi utilizado o modelo de regressão linear. A partir da análise dos pressupostos, verificou-se a violação de três pressuposto: homocedasticidade, multicolinearidade e independencia dos erros. Na tentativa de solucionar tais violações foram seguidas as recomendações: (a) transformação da variável predita, (b) remoção de uma das variáveis preditoras e (c) inclusão de uma nova variável preditora. Desta forma, além da utilização da transformação de box-cox para os índices de corrupção, um novo modelo de regressão foi gerado sem a variável Estado de Direito (X2) e com uma nova preditora: ìndice de desenvolvimento humano, IDH (X4).  
Os dados foram coletados do *Quality of Government Institute - QoG, basic dataset*^[disponível em: <https://qog.pol.gu.se/data/datadownloads/qogbasicdata>]. A amostra conta com 194 países do mundo, divididos em 10 regiões.  
FALAR DOS RESULTADOS



### REVISÃO DA LITERATURA  

A corrupção é um fenômeno que afeta todos os países do mundo em diversos graus e intensidade. Sua ocorrência se dá sobre todas as esferas públicas e privadas.  

A participação das mulheres na política é, de modo geral, um fenômeno recente no mundo. Essa esfera, historicamente dominada pelos homens, tem, aos poucos, passado por mudanças, abrindo espaço para a representação de novos grupos. Atualmente, diversos países têm incorporado aos seus ordenamentos internos regras que estimulam a inclusão de minorias políticas. Isso pode ser visto com as leis de cotas femininas para os os partidos lançarem candidatos (Argentina, Brasil...).     
Estudos comportamentais atuais têm tratado da relação entre a participação feminina na política e os índices de corrupção. Argumenta-se que as mulheres tendem a ser mais honestas do que os homens, além de mais engajadas e confiáveis acerca da coisa pública ((Eagly and Crowley, 1986; Goertzel, 1983; Reissand; Mitra,1998). Assim, acredita-se que as mulheres estejam mais dispostas a sacrificarem ganhos pessoais em detrimento do bem público (Dollar et al., 2001).


### ANÁLISE EXPLORATÓRIA DOS DADOS  

```{r include=FALSE}
#incluindo novo banco de dados para os testes:
undp_hdi <- read_excel("C:/Users/Luh/Google Drive/AULAS MESTRADO/2018_2 davi/database/undp_hdi.xlsx")

#agregando a nova variável à base de dados original:
DATABASE_CORRUPCAO2 <- cbind.data.frame(DATABASE_CORRUPCAO, Y, undp_hdi)

na.omit(DATABASE_CORRUPCAO2)
X4 <- DATABASE_CORRUPCAO2$undp_hdi
```
#### Estatística descritiva  
  
As tabelas abaixo listam e carcterizam todas as variáveis utilizadas no modelo: 
  
|Nome        |Significado           |Variável      |No modelo |Tipo       |
|------------|----------------------|--------------|----------|-----------|
|cname       |Nome do País          |NA            |NA        |caractere  |
|ht_region   |Região do mundo       |NA            |NA        |categórica |
|wdi_wip     |% mulheres parlamento |independente  |X1        |numérica   |
|wbgi_rle    |Estado de Direito     |independente  |X2        |numérica   |
|icrg_qog    |Qualidade do Governo  |independente  |X3        |numérica   |
|vdem_corr   |Índice de Corrupção   |dependente    |Y         |numérica   |
|undp_hdi    |IDH                   |independente  |X4        |numérica   |
Table: Descrição das variáveis  
    
Abaixo são reportadas as variáveis de modo independente. Analisa-se a frequência nas regiões do mundo, visto que a investigação por país se tornaria muito extensiva.  

**Porcentagem de mulheres nos Parlamentos nacionais**:    
A mensuração da variável corresponde à parte do total de assentos ocupados por mulheres nos parlamentos (para países unicamerais) ou nas câmaras baixas (para países bicamerais). O valor mínimo registrado é 0 (Vanuatu, Micronésia, Palau, Qatar e Tonga) e o máximo 63,8 (Ruanda). A média é 20,8 e a mediana, 18,8. Apenas para um país, Taiwan, não houve dados disponíveis. 
O gráfico abaixo demonstra onde se localiza a maior concentração de países em relação a porcentagem de participação das mulheres nos Parlamentos nacionais. Percebe-se que, para todas as regiões, um número baixo de países apresenta mais de 50% de participação feminina no legislativo. Além disso, a África Subsaariana, América Latina e Europa Ocidental e América do Norte parecem ter maior homogeneidade na distribuição dos casos, enquanto as outras regiões apresentam picos, ou seja, concentrações altas de Estados para níveis diferentes de participação. 
    
```{r echo=FALSE, message=FALSE, warning=FALSE}
# gerando os gráficos para análise da estatística descritiva
# criando um gráfico de densidade da participação feminina por região do mundo:
DATABASE_CORRUPCAO$ht_region <- (DATABASE_CORRUPCAO$ht_region = factor(DATABASE_CORRUPCAO$ht_region, 
                                                                   labels = c("Eastern Europe and post Soviet Union", "Latin America", "North Africa & the Middle East",
                                                                              "Sub-Saharan Africa","Western Europe and North America","East Asia", "South-East Asia", 
                                                                              "South Asia", "The Pacific", "The Caribbean")))

mulheres <- ggplot(DATABASE_CORRUPCAO, aes(x = wdi_wip, y = DATABASE_CORRUPCAO$ht_region , fill = DATABASE_CORRUPCAO$ht_region )) +
  geom_density_ridges(alpha=0.3, bandwidth=2) +
  theme_light() +
  theme(axis.text.x=element_text(hjust = 0)) +
  theme(legend.position = "none") +
  labs(title="Mulheres no Parlamento por Regiões do Mundo", 
       x="% Mulheres no Parlamento", y="",
       fill = "",
       caption = "Elaboração Própria com base nos dados do QoG")
mulheres
```
  
Em relação à VD, os casos apresentam a seguinte distribuição:  
  
```{r echo=FALSE, message=FALSE, warning=FALSE}
# criando gráfico de relação entre % de mulheres e corrupção
basic <- ggplot(DATABASE_CORRUPCAO, aes(x=vdem_corr, y=wdi_wip)) + geom_point()
basic+
  ggtitle("% Mulheres no Parlamento x Índice de Corrupção") + 
  xlab("índice de corrupção") +
  ylab("% mulheres no Parlamento") + 
  theme(axis.title = element_text( angle = 45, color="black", size=10, face=2)) +
  theme(axis.title.x = element_text(angle = 0, color = "black", size = 10, face = 2)) +
  theme(axis.text = element_text( angle = 90, color="black", size=8, face=2))
```
  
Percebe-se uma aleatoridade na distribuição do índice de corrupção dos países em relação a participação de mulheres no legislativo. Ainda assim, há uma pequena concentração de casos em que se apresentam índices de corrupção acima de 0,5 e porcentagem de mulheres no Parlamento menor que 30%.  
O caso mais destoante da análise é o de Ruanda, que apresenta a maior porcentagem de participação feminina maior, porém esse fato não aparentou ser suficiente para a redução da corrupção.
  
  
**Estado de Direito**:  
A variável é uma estimação composta de vários fatores que medem o grau em que os agentes confiam e respeitam as regras da sociedade. O valor máximo registrado é -2,3 (Somália) e o máximo, 2,1 (Finlandia). A média e mediana são, respectivamente, -0,05 e -0,02.  
O gráfico demonstra que a maioria das regiões tem picos de concentração, enquanto a América Latina se apresenta mais homogênea na distribuição de casos.
  
```{r echo=FALSE}
# criando gráfico de índice de estado de direito x região
DATABASE_CORRUPCAO$ht_region <- (DATABASE_CORRUPCAO$ht_region = factor(DATABASE_CORRUPCAO$ht_region, 
                                                                       labels = c("Eastern Europe and post Soviet Union", "Latin America", "North Africa & the Middle East",
                                                                                  "Sub-Saharan Africa","Western Europe and North America","East Asia", "South-East Asia", 
                                                                                  "South Asia", "The Pacific", "The Caribbean")))

rle2 <- ggplot(DATABASE_CORRUPCAO, aes(x = DATABASE_CORRUPCAO$wbgi_rle, y = DATABASE_CORRUPCAO$ht_region , 
                                      fill = DATABASE_CORRUPCAO$ht_region )) +
  geom_density_ridges(alpha=0.3, bandwidth=0.1) +
  theme_light() +
  theme(axis.text.x=element_text(hjust = 0)) +
  theme(legend.position = "none") +
  labs(title="Estado de Direito por Regiões do Mundo", 
       x="índice Estado de Direito", y="",
       fill = "",
       caption = "Elaboração Própria com base nos dados do QoG")
rle2
```
  
Gráfico da relação Estado de Direito x índice de corrupção mostra uma relação decrescente entre as variáveis, além de uma maior concentração de casos para índices de corrupção maiores que 0,5.
  
```{r echo=FALSE, message=FALSE, warning=FALSE}
# criando gráfico plot Estado de Direito x indice corrup
basic3 <- ggplot(DATABASE_CORRUPCAO, aes(x=vdem_corr, y=wbgi_rle)) + geom_point()
basic3+
  ggtitle("Estado de Direito x Índice de corrupção") + 
  xlab("índice de corrupção") +
  ylab("índice Estado de Direito") + 
  theme(axis.title = element_text( angle = 45, color="black", size=10, face=2)) +
  theme(axis.title.x = element_text(angle = 0, color = "black", size = 10, face = 2)) +
  theme(axis.text = element_text( angle = 90, color="black", size=8, face=2))
```
**Índice de qualidade do governo**:  
Este índice varia de 0 a 1: quanto mais próximo de 1, maior a qualidade do  governo. O menor valor registrado é de 0,08 (Somália) e o máximo é de 0,97 (Dinamarca, Finlandia, Noruega, Somália, Suécia). A média da variável é 0,52 e a mediana 0,47.  
O gráfico abaixo mostra a densidade de países pelo índice de qualidade do governo em cada região do mundo. Percebe-se que, em média, os países apresentam uma taxa de qualidade governamental de 0,5. A região do Caribe é a que tem maior concentração de Estados com maior qualidade de governo.
  
```{r echo=FALSE, message=FALSE, warning=FALSE}
# criando gráfico de índice de qualidade do governo x região
qog <- ggplot(DATABASE_CORRUPCAO, aes(x = DATABASE_CORRUPCAO$icrg_qog, y = DATABASE_CORRUPCAO$ht_region , 
                                      fill = DATABASE_CORRUPCAO$ht_region )) +
  geom_density_ridges(alpha=0.3, bandwidth=0.1) +
  theme_light() +
  theme(axis.text.x=element_text(hjust = 0)) +
  theme(legend.position = "none") +
  labs(title="Qualidade do Governo por Regiões do Mundo", 
       x="índice qualidade do governo", y="",
       fill = "",
       caption = "Elaboração Própria com base nos dados do QoG")
qog
```
  
o gráfico da relação qualidade do governo x índice de corrupção indica uma relação decrescente entre as variáveis: quanto maior a qualidade do governo, menor a corrupção no país.  
  
```{r echo=FALSE, message=FALSE, warning=FALSE}
basic2 <- ggplot(DATABASE_CORRUPCAO, aes(x=vdem_corr, y=icrg_qog)) + geom_point()
basic2+
  ggtitle("Qualidade do Governo x Índice de Corrupção") + 
  xlab("índice de corrupção") +
  ylab("índice de qualidade do governo") + 
  theme(axis.title = element_text( angle = 45, color="black", size=10, face=2)) +
  theme(axis.title.x = element_text(angle = 0, color = "black", size = 10, face = 2)) +
  theme(axis.text = element_text( angle = 90, color="black", size=8, face=2))
```
  

**Índice de Desenvolvimento Humano**:  
Essa medida resume a média das principais dimensões do desenvolvimento humano. O IDH é a média geométrica dos índices normalizados. O valor mínimo registrado é 0,34 (República Centro Africana) e o máximo é 0,94 (Noruega). A média é 0,69 e a mediana 0,72. Os dados estavam ausentes para 8 países (Taiwan, Coréia do Norte, Mônaco, Nauru, Ilhas Marshall, San Marino, Somália e Tuvalu).  
O gráfico abaixo mostra que as regiões do mundo apresentam uma distribuição semelhante de casos em relação aos países.
  
```{r echo=FALSE, message=FALSE, warning=FALSE}
# criando gráfico de IDH x região
DATABASE_CORRUPCAO$ht_region <- (DATABASE_CORRUPCAO$ht_region = factor(DATABASE_CORRUPCAO$ht_region, 
                                                                       labels = c("Eastern Europe and post Soviet Union", "Latin America", "North Africa & the Middle East",
                                                                                  "Sub-Saharan Africa","Western Europe and North America","East Asia", "South-East Asia", 
                                                                                  "South Asia", "The Pacific", "The Caribbean")))

idh <- ggplot(DATABASE_CORRUPCAO, aes(x = DATABASE_CORRUPCAO2$undp_hdi, y = DATABASE_CORRUPCAO$ht_region , 
                                      fill = DATABASE_CORRUPCAO$ht_region )) +
  geom_density_ridges(alpha=0.3, bandwidth=0.1) +
  theme_light() +
  theme(axis.text.x=element_text(hjust = 0)) +
  theme(legend.position = "none") +
  labs(title="IDH por Regiões do Mundo", 
       x="IDH", y="",
       fill = "",
       caption = "Elaboração Própria com base nos dados do QoG")
idh
```
  
Gráfico da relação IDH x índice de corrupção mostra que há uma relação decrescente entre as variáveis, porém mais dispersa do que aquelas mostradas nas anteriores.  
  
```{r echo=FALSE, message=FALSE, warning=FALSE}
# gráfico plot Estado de Direito x indice corrup
basic5 <- ggplot(DATABASE_CORRUPCAO, aes(x=vdem_corr, y=DATABASE_CORRUPCAO2$undp_hdi)) + geom_point()
basic5+
  ggtitle("IDH x Índice de Corrupção") + 
  xlab("índice de corrupção") +
  ylab("IDH") + 
  theme(axis.title = element_text( angle = 45, color="black", size=10, face=2)) +
  theme(axis.title.x = element_text(angle = 0, color = "black", size = 10, face = 2)) +
  theme(axis.text = element_text( angle = 90, color="black", size=8, face=2))
```
  
**Ìndice de Corrupção**:  
Esta constitui a variável dependente do modelo. O índice é obtido tomando-se a média de (a) índice de corrupção do setor público; (b) índice de corrupção executiva; c) o indicador de corrupção legislativa; e (d) o indicador de corrupção judicial. Em outras palavras, essas quatro esferas de governo diferentes são ponderadas igualmente no índice resultante.  
A variação desse índice é entre 0 e 1. Os casos apresentam como menor valor 0,01 (Dinamarca) e maior valor 0,9 (Chade). A média é 0,50 e a mediana 0,56.  
O gráfico demonstra que a América Latina tem os casos mais homogêneos, enquanto o Caribe e o Sul Asiático têm maior heterogeneidade na distribuição dos países. Estas duas últimas regiões são também as que apresentam maiores concentrações de Estados com índices de corrupção menores que 0,5.   
```{r echo=FALSE, message=FALSE, warning=FALSE}
# criando gráfico de índice de corrupção x região
DATABASE_CORRUPCAO$ht_region <- (DATABASE_CORRUPCAO$ht_region = factor(DATABASE_CORRUPCAO$ht_region, 
                                                                       labels = c("Eastern Europe and post Soviet Union", "Latin America", "North Africa & the Middle East",
                                                                                  "Sub-Saharan Africa","Western Europe and North America","East Asia", "South-East Asia", 
                                                                                  "South Asia", "The Pacific", "The Caribbean")))

corr <- ggplot(DATABASE_CORRUPCAO, aes(x = DATABASE_CORRUPCAO$vdem_corr, y = DATABASE_CORRUPCAO$ht_region , 
                                      fill = DATABASE_CORRUPCAO$ht_region )) +
  geom_density_ridges(alpha=0.3, bandwidth=0.1) +
  theme_light() +
  theme(axis.text.x=element_text(hjust = 0)) +
  theme(legend.position = "none") +
  labs(title="Corrupção por Regiões do Mundo", 
       x="Índice de Corrupção", y="",
       fill = "",
       caption = "Elaboração Própria com base nos dados do QoG")
corr
```


#### Hipóteses  
  
Diante da análise exploratória das variáveis define-se como Hipótese principal do paper: *Indicadores sócio-econômicos impactam os níveis de corrupção dos países*. Este argumento se desdobra em 3 hipóteses específicas:  
* $H_1$ : Participação das mulheres na política impacta os níveis de corrupção.  
* $H_2$ : Estado de Direito impacta os níveis de corrupção.  
* $H_3$ : Índices de qualidade do governo impacta os níveis de corrupção.  
A partir dessas hipóteses serão desenvolvidos os testes e análise de pressupostos sobre as variáveis.  
  
### TESTES E PRESSUPOSTOS  
  
O gráfico e a tabela abaixo apontam os resultados da regressão:
  
```{r echo=FALSE, message=FALSE, warning=FALSE}
# Rodando a o teste da regressão
reg <- lm(Y ~ X1 + X2 + X3)
coefplot(reg)
```
  
Através do gráfico se observam as seguintes premissas:   
* X1 (participação feminina) não tem efeitos sobre os índices de corrupção.  
* X2 (qualidade do governo) tem efeitos negativo sobre os índices de corrupção: um aumento em uma unidade de X2, reduz a VD em, aproximadamente, 0,22.   
* X3 (estado de direito) tem efeitos negativos sobre os índices de corrupção: um aumento em unidade de X3, reduz a VD em 0,08.  
```{r}  
# criando tabela com dados do summary que não aparecem no gráfico
regressao <- data.frame(Observations = 194,
                        "Deleted observations" = 63,
                        Residual_Std._Error = "0,1294",
                        R2 = "0,8028",
                        Adjusted_R2 = "0,7981",
                        p_value = "2,2e-16"
                        )
pander(regressao, caption = "Regression Results")
```
  
Os resultados mostram que o teste tem poder explicativo de 79%.  

```{r echo=FALSE}
# Plotando os resultados da regressão
par(mfrow=c(2,2))  # set 2 rows and 2 column plot layout
plot(reg)
```
  
**Testando os pressupostos**:  
*Homocedasticidade*:  
Através do gráfico de Resíduos *vs* Preditos, percebe-se uma tendência no comportamento dos casos: a medida que os valores preditos aumentam, os resíduos se tornam mais espaçados, enquanto que valores preditos menores apontam resíduos mais concentrados. Essa tendência indica heterocedasticidade na amostra.   
Para confirmar, foi utilizado o Teste Breusch-Pagan:  
```{r echo=FALSE}
pander(bptest(reg, varformula = NULL, studentize = TRUE, data = DATABASE_CORRUPCAO()))
```
  
O resultado do teste aponta um p-valor > 0,05 confirmando a heterocedasticidade.  
SOLUÇÃO POSSÍVEL: transformação da varíavel predita.    
*Linearidade*:  
Através do gráfico de resíduos percebe-se, também, o respeito à linearidade do modelo.  
  
*Ajuste do modelo*  
```{r echo=FALSE, message=FALSE, warning=FALSE}
qqPlot(reg, main="QQ Plot")
```
O gráfico evidencia um bom ajuste do modelo.  
  
*Presença de outliers*:
```{r echo=FALSE, message=FALSE, warning=FALSE}
outlierTest(reg)
```
O teste aponta o caso 85 como outlier. Refere-se a Jamaica. Confirma o que foi mostrado no gráfico QQ Plot.    
  
*Não-normalidade*:  
Através do gráfico *Normal QQ*, percebe-se a distribuição normal dos erros. Pode-se confirmar esse resultado por meio do teste da distribuição dos resíduos.  

```{r echo=FALSE, message=FALSE, warning=FALSE}
dist_residuo <- studres(reg)
# histograma dos resíudos:
hist(dist_residuo, freq=FALSE,
     main="Distribuição dos Resíduos")
xfit <- seq(min(dist_residuo),max(dist_residuo),length=40)
yfit <- dnorm(xfit)
lines(xfit, yfit)
```
  
Os testes evidenciam a normalidade dos erros.  
  
*Multicolinearidade*:  
Os testes abaixo apontam o fator de inflacionamento das variáveis. Valores altos (em geral, acima de 5) e raíz do fator acima de 2 traduz possível violação do pressuposto de multicolineraridade.  
```{r echo=FALSE}
pander(vif(reg)) 
pander(sqrt(vif(reg)) > 2) 
```
o Fator de inflacionamento de X2 e X3 mostram multicolineridade entre as variáveis. O modelo viola o pressuposto.       
SOLUÇÃO POSSÍVEL: remoção de uma das variáveis preditoras do modelo.    
  
*Independência dos erros*:  
O teste de Durbin Watson é utilizado para análise da autocorrelação dos erros.   
```{r echo=FALSE, message=FALSE, warning=FALSE}
durbinWatsonTest(reg)
```
O p-valor < 0,05 indica que a H0 é rejeitada, ou seja, há correlação entre os erros, violando o pressuposto da independencia dos erros.    
SOLUÇÃO POSSÍVEL: acréscimo de uma nova variável preditora no modelo.
  
**Solucionando a violação dos pressupostos**:    
  
*Transformação da Variável*:  
A partir da transformação box-cox, observa-se qual o valor de $\gamma$ maximiza a função.    
```{r echo=FALSE, message=FALSE, warning=FALSE}
# Fazendo a transformação da variável dependente para respeitar o pressuposto da homocedasticidade
# Transformação Box-Cox para observar o valor de lâmbida que maximiza a função
par(mfrow=c(1,2))
trans_var <- boxCox(reg, lam=seq(-1, 1, 1/10))
plot(trans_var)
# A função é maximizada à um lâmbida de 0.5
#transformando a variável:
Y_transf <- (DATABASE_CORRUPCAO$vdem_corr^(0.5)-1)/0.5
```
  
O teste indica que a função é maximizada para $\gamma = 0,5$. A partir disso, com a variável transformada, o modelo é retestado.  
```{r echo=FALSE, message=FALSE, warning=FALSE}
#reanalisando a regressão e os pressupostos:
par(mfrow=c(2,2))
reg2 <- lm(Y_transf ~ X1 + X2 + X3)
plot(reg2)
```
  
Os novos gráficos apontam maior dispersão dos casos após a transformação da VD. Contudo, ainda é perceptível uma tendência dos resíduos: quanto maior os valores ajustados, maior a dispersão.   

*substituição de variável no modelo*:  
Para completar a reanálise do modelo, e na tentativa de sanar as violações dos pressupostos, uma das variáveis preditoras foi substituida. X3 (Estado de Direito) foi omitida do teste, uma vez estava fortemente correlacionada com X2 (qualidade de governo), mas apresentava menor poder explicativo que a anterior. X4 (IDH) foi incluída como nova variável.    
```{r message=FALSE, warning=FALSE, include=FALSE}
#Adicionando uma nova variável ao modelo para tentar solucionar a não independencia dos erros:
#Necessário baixar a base de dados 2
# abrindo os dados da nova varável
undp_hdi <- read_excel("C:/Users/Luh/Google Drive/AULAS MESTRADO/2018_2 davi/database/undp_hdi.xlsx")
#agregando a nova variável à base de dados original:
DATABASE_CORRUPCAO2 <- cbind.data.frame(DATABASE_CORRUPCAO, Y_transf, undp_hdi)
na.omit(DATABASE_CORRUPCAO2)
X4 <- DATABASE_CORRUPCAO2$undp_hdi
```
  
Assim, uma nova hipótese foi inclusa para teste: $H_4$: o IDH do país impacta os índices de corrupção.        
```{r echo=FALSE, message=FALSE, warning=FALSE}
#regressão final com nova VI (X4), exclusão da variável wbgi_rle (X2) para tentar solucionar a multicolearidade e VD transformada: 
reg_final <- lm(Y_transf ~ X1 + X3 + X4)
# dados regressão final
regressao_final <- data.frame(Observations = c(194),
                        "Deleted observations" = c(65),
                        Residual_Std._Error = c("0,2376"),
                        R2 = c("0,7842"),
                        Adjusted_R2 = c("0,779"),
                        p_value = c("2,2e-16"))
pander(regressao_final, caption = "Final Regression Results")

coefplot(reg_final)
```
  
O novo gráfico dos coeficientes da regressão demonstra que X1 (participação de mulheres) não afeta a Y (índice de corrupção); X3 (qualidade do governo) afeta negativamente Y - a cada aumento de uma unidade em X3, Y é reduzido em  1,9. Finalmente, a nova variável do modelo, X4, impacta negativamente  a VD. Aumentando o IDH (X4) em unidade, o índice de corrupção é reduzido em 0,33. O novo modelo tem um poder explicativo de 77%, e o p-valor indica a rejeição da $H_0$, ou seja, aponta que há relação significativa entre as variáveis. Contudo, o valor extremamente baixo pode ser efeito da ampla quantidade de casos envolvidos no modelo.

```{r echo=FALSE, message=FALSE, warning=FALSE}
par(mfrow=c(2,2))
plot(reg_final)
```
  
Através do novo gráfico de *resíduos vs. preditos* percebe-se uma mudança na configuração dos dados que se apresentam mais espaçados, mas ainda se percebe a tendência dos casos. Através do teste de Breush-Pagan, o p-valor continua maior que 0,05, o que indica que o modelo continua heterocedástico.  
```{r echo=FALSE, message=FALSE, warning=FALSE}
bptest(reg_final, varformula = NULL, studentize = TRUE, data = DATABASE_CORRUPCAO2())
```
  
Reanalisando o pressuposto da multicolinearidade através do teste de fator de inflacionamento da variável se observa que a violação desse pressuposto foi solucionada. Todos os valores ficaram abaixo de 5 e a raíz do fator foi menor que 2.  
```{r echo=FALSE, message=FALSE, warning=FALSE}
pander(vif(reg_final)) # variação da inflação dos fatores
pander(sqrt(vif(reg_final)) > 2) 
```
  
Reanalisando o pressuposto da independencia dos erros, pelo teste de Durbin Watson, percebe-se que a violação do pressuposto foi solucionada, visto que O p-valor > 0,05 não rejeita a H0, ou seja, confirma a independencia dos erros.  
```{r echo=FALSE, message=FALSE, warning=FALSE}
durbinWatsonTest(reg_final)
```
  
Desse modo, percebe-se que a hipótese específica 1 (participação das mulheres no legislativo, X1, impacta os índices de corrupção, Y) é rejeitada. Não existe relação significativa entre X1 e Y. Já a hipóetese 2 (Estado de Direito, X2, impacta os índices de corrupção, Y) é corroborada. A terceira hipótese específica (Qualidade do governo, X3, impacta os índices de corrupção, Y) é corroborada. Finalmente, a hipótese específica adicional (IDH, X4, impacta os índices de corrupção, Y) também é confirmada.  
Os pressupostos da multicolinearidade e da independencia do erro, violados, foram consertados com a substituição das variáveis preditoras (X2 por X4). Contudo, a heterocedasticidade, apesar de ter tido uma atenuidade, não foi solucionada.   


