---
title: "Projeto Final"
author: "Luiza Vilela Amelotti"
date: "14 de janeiro de 2019"
output: pdf_document
---

```{r setup, include=FALSE}
knitr::opts_chunk$set(echo = TRUE)
```

## INTRODUÇÃO  

Os índices de corrupção são determinados pelas características dos governos? Este projeto investiga se a participação de mulheres no legislativo, a consolidação do Estado de Direito e a qualidade governamental são preditores da corrupção nos países.
  
..  
Hipótese 1: Quanto maior a participação de mulheres nos Parlamentos nacionais, menor os índices de corrupção no país.  
  
Hipótese 2: Quanto maior o índice de Estado de Direito, menor os índices de corrupção no país.  

Hipótese 3: Quanto maior a qualidade do governo, menor os índices de corrupção no país.  
## REVISÃO DA LITERATURA
..  
## ANÁLISE EXPLORATÓRIA DOS DADOS  
### Participação de mulheres nos Parlamentos nacionais  
```{r}
theme_set(theme_bw())
DATABASE_CORRUPÇÃO$ht_region <- paste(as.character(DATABASE_CORRUPÇÃO$ht_region))
ggplot(data=DATABASE_CORRUPÇÃO,aes(x=ht_region, fill=wdi_wip)) + 
  geom_bar(aes(fill=factor(ht_region), alpha = 0.8)) +
  theme(axis.text.x=element_text(angle = -45, hjust = 0)) +
  scale_x_discrete(labels=c("Eastern Europe and post Soviet Union", "Latin America", "North Africa & the Middle East",
                            "Sub-Saharan Africa","Western Europe and North America","East Asia", "South-East Asia", 
                            "South Asia", "The Pacific", "The Caribbean")) +
  theme(legend.position="none") +
  labs(title="Gráfico 1 - % de mulheres nos parlamentos nacionais, por região", caption = "Elabroação Própria com base nos dados do QoG",
       x="",
       y="Media mulheres no parlamento")
``` 

### Estado de Direito   
### Qualidade do Governo  
  
## TESTES E ANÁLISES
```{r}

